最高法院民事判決　　　　　　　九十六年度台上字第七九七號
上　 訴　 人　嘉聯皮革貿易有限公司
兼法定代理人　丙○○
上　列一　人
訴 訟代理 人　朱俊雄律師
上　 訴　 人　甲○○　住同上
上　列三　人
共　　　　同
訴 訟代理 人　黃虹霞律師
　　　　　　　蔡調彰律師
　　　　　　　姜鈺君律師
　　　　　　　林攸彥律師
被　上訴　人　乙○○　住台灣省台北縣五股鄉○○路○段2號
訴 訟代理 人　姜禮增律師
　　　　　　　吳宏城律師
上列當事人間履行契約事件，上訴人對於中華民國九十五年二月
二十七日台灣高等法院第二審更審判決（九十三年度重上更(一)字
第一一四號），提起上訴，本院判決如下：
    主  文
上訴駁回。
第三審訴訟費用，由上訴人負擔。
    理  由
本件被上訴人主張：上訴人丙○○於民國八十七年、八十八年間
，侵占伊所有之Joyce Service Limited公司（下稱JOYCE公司）
股份，共三百二十六萬二千九百七十九股，經伊於八十九年間發
現，雙方達成協議，丙○○同意賠償伊新台幣（以下如未註明幣
別均同）二億五千萬元，並於八十九年一月二十四日簽立賠償協
議書（下稱系爭協議書），同時交付以上訴人嘉聯皮革貿易有限
公司（下稱嘉聯公司）為發票人、上訴人甲○○為背書人、八十
九年二月二日到期、面額五千萬元之本票，及自八十九年三月三
十一日至九十年八月二日分九期陸續到期，總金額為二億元之本
票共十紙。詎伊於第一期面額五千萬元及第二期八十九年三月三
十一日到期、面額二千萬元本票，屆期提示，均遭上訴人期前撤
銷付款委託，而不獲兌現等情，爰本於契約及票據關係，求為：
命丙○○給付伊二千萬元，嘉聯公司及甲○○連帶給付伊二千萬
元，並均加付法定遲延利息，且於丙○○、嘉聯公司及甲○○任
一人為給付，其餘二人於同額範圍內免給付義務之判決（其他已
到期債務之請求權暫保留）。
上訴人則以：被上訴人所有 JOYCE公司股份，業於八十七年二月
二日、八十八年二月二十三日、八月十日轉讓予丙○○，雙方已
簽立股份轉讓書。丙○○係遭被上訴人以向香港聯合交易所舉發
華聯國際控股有限公司（下稱華聯控股公司）招股書不實為詞所
脅迫，唯恐其所籌辦之華聯控股公司股票在香港不能順利上市，
致簽署協議書，上訴人嘉聯公司等簽發及背書本票之意思表示係
出於被上訴人之脅迫，已依民法第九十二條規定，撤銷所為上開
意思表示；甲○○亦無轉讓票據權利之意，自不必給付等語，資
為抗辯。
原審以：被上訴人主張之前揭事實，業據其提出協議書、本票及
退票理由單影本為證，且為上訴人所不爭執。上訴人雖辯以被脅
迫而簽立協議書云云；惟查， JOYCE公司於八十六年三月二十七
日成立，當時上訴人丙○○、甲○○等與被上訴人暨訴外人蔡禮
任等八人為華聯集團控股公司（下稱 HLG公司）全體股東，同年
三月三十一日HLG公司全體股東將對HLG公司全部持股轉讓與JOY-
CE公司，由JOYCE公司發行JOYCE公司同數額之股份與各股東，被
上訴人成為 JOYCE公司股東，而JOYCE公司成為HLG公司持股百分
之百唯一股東。同年七月三十日HLG公司因加入機構投資者（NI-
PPON FINANCE等）發行新股，JOYCE公司對HLG公司持股比例降為
百分七五‧０五，被上訴人間接持有 HLG公司百分之十七股權。
八十九年一月五日HLG公司全體股東將對HLG公司百分之百股份全
數轉讓與華聯控股公司，華聯控股公司發行同數額股權予 HLG公
司股東，原為 HLG公司股東之JOYCE公司，自此喪失HLG股東地位
，轉為華聯控股公司股東，此為兩造所不爭執，並有 JOYCE公司
成立證明書、股東股權轉換資料等為證。次查本件協議書之經過
始末係因被上訴人向丙○○告以將向香港聯合交易所舉發丙○○
負責籌辦華聯控股公司股票上市，其招股書上所載被上訴人在J-
OYCE公司股權已全數轉讓丙○○為不實，致丙○○恐華聯控股公
司不能如期上市，乃透過證人戴吉慶與被上訴人談判而由丙○○
擬就系爭協議書，雙方簽署，並由上訴人簽發、背書本票，被上
訴人則同意不向香港聯合交易所舉發之事實，業據證人戴吉慶結
證在卷，亦為兩造所不爭執。惟按民法第九十二條第一項所謂脅
迫，須為不法之脅迫，包括手段不法、目的不法及手段不法與目
的失其平衡，而其目的在於取得不當之利益者，始足當之。依系
爭協議書第一條記載被上訴人在 JOYCE公司所持股份，分四次轉
讓：即於八十七年二月二日轉讓五十七萬五千七百九十四股與J-
OYCE公司（即該公司回購），翌年二月二十三日同日分別轉讓E-
verest公司、丙○○各八十二萬二千零一十三股，翌年八月十日
再將其餘股轉讓給丙○○，此固有上訴人提出讓渡書可佐，被上
訴人對各該讓渡書之簽名雖不爭執，惟被上訴人否認受領系爭協
議書所載價金，亦否認丙○○有以價金抵銷同額欠款之情事；而
上訴人所陳關於被上訴人出售股份之次數、股數、金額及價金之
支付等各節，更審前在原審主張以借款抵付，原審主張代繳股款
及代償基金本益比不足額等，均有多種版本，內容各不相同，甚
至有多種抵付情形，前後不一，已難遽信；上訴人雖提出供抵銷
之買賣價金票據及匯款明細資料為論據；惟查協議書第一條（ a
）、（d） 項既分別載明以現金售價及以欠款抵銷各情不同，可
見協議書第一條 （a）（b）（c）應係以現金支付，否則亦應明
載以欠款抵付之；是上訴人所辯協議書第一條 （a）（b）（c）
項股份之買受價金係以欠款分別抵銷，已有可疑；且就上訴人所
主張之第一次售股時間在八十七年二月二日觀之，其憑以抵付股
款之欠款存在時間應於該次交易日以前始有可能，然上訴人卻有
以同年二月三日至同年月二十六日間之欠款抵付者，顯與常情有
悖；況上訴人所舉憑以抵銷之四十九筆匯款債權，其中編號第四
十九號之款項，係編號第四十七（已清償二百萬元）該筆之未償
餘額，第二十二至第二十六筆，第三十九至第四十三筆，第十三
、十四、十六筆等筆匯款，被上訴人陳明未找到清償資料，其餘
三十二筆，被上訴人均已清償，有支付憑單、支票照片、華南商
業銀行存款往來明細表等可資佐證，綜合上開各筆金額扣除已清
償部分，亦無法與上訴人所稱購買股份之價金吻合，是上訴人抗
辯以上開欠款抵付買賣股款云云，自非可採。上訴人復提出JOY-
CE公司財務長尹學成出具聲明書及金鼎綜合證券（香港）有限公
司所出具證明書為據，辯稱：伊曾代繳增資股款七千二百四十七
萬八千三百二十九元，資以與被上訴人股份售價抵銷云云，惟被
上訴人否認該增資股款係上訴人所代繳股款，上訴人亦未能提出
代繳增資股款之證明、經會計師簽證之公司帳冊為證，且依上訴
人所提出 HLG公司八十六年七月三十一日「股東會決議書」第一
、五條記載，被上訴人原股數二十五% ，因基金投資後稀釋為十
七% ，被上訴人須補繳差額為美金八萬六千七百八十元，而被上
訴人已依上訴人同年七月二十三日傳真函指示：按此金額依二七
‧八五之匯率，分別開立面額各新台幣三十六萬九千九百三十六
元、七十萬零三百五十元、八十七萬一千三百九十五元、四十七
萬五千一百四十二元，面額共二百四十一萬六千八百二十三元之
四紙支票繳足兌現，有支票影本及華南商業銀行北三重分行函可
按，故上訴人所辯上情，亦與事實不符。再者，上訴人以被上訴
人應賠償給基金機構投資者（本益比差額）之款項計九千一百二
十萬一千六百七十一元，由伊代為扣抵股款繳付云云，雖據提出
安信達投資國際有限公司周秉鈞函為證；然該函僅略載稱：首富
國際向乙○○購買八十二萬二千零一十三股股票……首富國際最
終持有二千零二十三萬七千一百九十二股，獲得賠償本益比不足
金額為港幣五百七十萬四千七百零三‧三三元等語，折合新台幣
約僅為二千二百八十一萬八千八百十二元，且未見上訴人提出如
何將該筆價款支付予被上訴人之證據？又何以被上訴人持有三百
二十六萬二千九百七十九股卻須賠償新台幣九千一百二十萬一千
六百七十一元？亦未有何說明及依據可證，況依上訴人提出被上
訴人所立「承諾書」記載，亦係指「在聯交所核准上市後」，始
有以本益比十倍互補法人基金機構投資者股數之問題，亦即需在
八十九年二月二日上市後始有補償與否問題，而協議書係於同年
一月二十四日訂立，自八十八年八月十日（最後一次）距同年二
月二日上市時間長達半年，自無於上揭各次買受被上訴人股份時
即可以此扣抵之理；上訴人雖另稱財務報表必須於半年前做好，
與創投公司簽合約如不能於八十九年七月一日上市，要賠七億五
千萬元云云；上訴人縱應先製作財務報表，然賠償條件成就與否
，於簽立系爭協議書時，仍無法確立，故上訴人所謂代賠償基金
云云，非可採信。上訴人另辯稱：被上訴人並未繳清全部股價，
故未能持有系爭股份云云，惟為被上訴人所否認；且上訴人提出
之 JOYCE公司股東登記事項卡亦明載被上訴人於八十六年三月三
十一日擁有股份三百二十六萬二千九百七十九股；參諸系爭協議
書復記載以現金或欠款抵銷購買被上訴人上開股份，若被上訴人
確有積欠股款情事，上訴人斷無以上開價金買受其股份之理，況
上訴人亦不否認依 HLG公司八十六年七月三十一日股東會決議書
記載，被上訴人原股數已因基金投資後稀釋，被上訴人依決議尚
應補持股差額等情，而被上訴人以自己資金補足之情，已如前述
；上訴人抗辯被上訴人未繳足出資款，亦非可採。次查上訴人抗
辯JOYCE公司因為引入外資而與 TAIWAN INTERNATIONAL CAPITAL
（HK）LIMITED （下稱創投公司）簽訂投資合約，由創投公司認
購 HLG公司股票共美金一千九百萬元，約定若於交易完成三年內
， HLG公司未在香港聯合交易所股票上市，創投公司即可請求按
原始認購成本，加計期間內以合約交易完成日當日之十二個月倫
敦銀行同業拆款利率加上一% 按複利計算之利息買回股票之事實
，固有認購合約書可參，惟依 HLG公司公開說明書會計師報告表
、華聯控股公司財務概要記載，八十七、八十八年度淨利均未達
該年度預估淨利之標準，創投公司若欲行使買回權在八十九年二
月二日上市前早已條件成就，故該公司是否行使買回權，與被上
訴人舉發與否無關。且查 HLG公司獲利年年成長，而基金投資目
的即在獲利，基金投資之獲利甚大，基金法人亦無行使買回權之
必要。是上訴人抗辯：如華聯控股公司未依約上市，創投公司可
依上開方法請求買回股票計約七億五千四百二十三萬餘元，必將
陷於週轉不靈，伊畏懼因而簽署協議書云云，亦無足採。綜上，
被上訴人主張：華聯控股公司招股書第四十二頁所登載其股份業
於八十八年八月十日前已分三次全部出售完畢係虛偽不實，且於
閱讀後始知所有股份已全被丙○○移轉等語，應可採信。按公司
股票公開上市，其申請事項有無違反法令或虛偽，公司財務狀況
是否健全，事涉社會投資大眾之權益，主管機關自有審查之權責
。關於華聯控股公司股東持有股份之歷次變動及現狀，為掛牌上
市申請所須檢附之資料，並記載於招股書，公知大眾。是被上訴
人與丙○○間就招股書登載其股份存否真實性之爭執，本為主管
機關所應審查之事項。被上訴人因認招股書所載其股權之喪失有
所不實，就其持有股份之爭執而為舉發或告發乃其正當權利之行
使，本有目的與方法之正當關聯，尚難認為不法之脅迫。兩造為
解決上開爭執，由證人載吉慶居間協調，而協議書確係由丙○○
擬定協議內容，並經修改後提出，才交給乙○○簽名，亦據證人
戴吉慶證稱屬實。觀諸協議書第一、二條記載之內容均係著眼於
丙○○權益之考慮，其目的無非為免丙○○受股權爭執之民、刑
事責任繫縛，自與和解慣例及經驗法則相吻合。系爭協議內容之
擬定既確係完全由丙○○居於主動地位，本於其自由意識所主導
，丙○○縱為避免主管機關調查將延誤華聯控股公司股票上市時
間，恐致違反其與創投公司之約定，因而與被上訴人簽立系爭協
議書，亦係其自身對利害之權衡考量，為其內在動機，於和解契
約之成立及效力，不生影響。本件系爭協議書既合法成立，兩造
即應受協議書和解契約之拘束，不容事後翻異。並說明八十八年
十月十一日吳宏城律師清理債務通知函係處理訴外人致和公司之
債務與被上訴人個人債權無涉；另暨兩造其餘攻擊、防禦方法及
所提證據，均與判決結果不生影響。則被上訴人本於契約請求丙
○○給付已到期之第二期款二千萬元及加付法定遲延利息，洵屬
有據。又按在票據上簽名者，依票上所載文義負責，票據法第五
條第一項定有明文。則被上訴人依票據關係，請求嘉聯公司、甲
○○連帶給付二千萬元及分別自起訴狀繕本送達翌日起加付按年
息百分之六計算之利息，並與丙○○負不真正連帶責任，自屬有
據，均應准許。因而維持第一審所為上訴人敗訴之判決，駁回其
上訴，經核於法並無違背，上訴人徒就原審認定事實、取捨證據
及解釋契約之職權行使，指摘原判決不當，求予廢棄，非有理由
。
按票據乃文義證券，不允許債務人以其他立證方法變更或補充其
文義，故凡在票據背面或其黏單上簽名而形式上合於背書之規定
者，即應負票據法上背書人之責任。縱令係屬隱存保證背書，且
為執票人所明知，仍不能解免其背書人之責任。原審因認甲○○
合於背書之事實，而命負其背書人之責任，於法要無不合。又原
審既認定系爭協議書係丙○○本於其自由意識所簽，縱為避免主
管機關調查，導致華聯控股公司股票遲延上市，可能違約致受創
投公司鉅額求償之虞慮，亦係其自身對利害之權衡，為其內在動
機。復謂創投公司已可行使買回權而未行使，或無行使買回權之
必要，核屬贅論，惟與判決結果不生影響，附此敘明。
據上論結，本件上訴為無理由。依民事訴訟法第四百八十一條、
第四百四十九條第一項、第七十八條，判決如主文。
中　　華　　民　　國　九十六　年　　四　　月   十九   日
                      最高法院民事第七庭
                          審判長法官  劉　延　村
                                法官  劉　福　來
                                法官  黃　秀　得
                                法官  吳　謀　焰
                                法官  李　寶　堂
      本件正本證明與原本無異
                                      書  記  官
中　　華　　民　　國　九十六　年　　四　　月   三十   日
                                                H
